臺灣高等法院民事判決　　　　　　　 100年度勞上易字第13號
上　訴　人　游昌洋
被　上訴人　南山人壽保險股份有限公司
法定代理人　謝仕榮
訴訟代理人　連元龍律師
　　　　　　蔡嘉政律師
上列當事人間因提撥退休金事件，上訴人對於中華民國99年11月
26日臺灣臺北地方法院99年度勞訴字第202號第一審判決提起上
訴，並為訴之追加本院於100年7月19日言詞辯論終結，判決如下
：
  主  文
上訴及追加之訴均駁回。
第二審訴訟費用（含追加之訴部分）由上訴人負擔。
  事實及理由
甲、程序方面：
    按在第二審為訴之變更或追加，非經他造同意不得為之。但
    擴張或減縮應受判決事項之聲明者，不在此限，此觀民事訴
    訟法第446條第1項準用第255條第1項第3款規定自明。上訴
    人於本院原請求被上訴人應將新臺幣（下同）27萬3,078元
    提繳至上訴人之勞工退休金個人專戶，並自民國（下同）98
    年8月1日起按月依實際投保工資為上訴人提繳退休金至上訴
    人之勞工退休金個人專戶。嗣於本院審理期間擴張上開聲明
    金額為188萬8,543元（見本院卷(二)第2頁、第127頁背面），
    核與前開規定相符，應予准許。
乙、實體方面：
一、上訴人起訴主張：上訴人自75年7月20日起，先後擔任被上
    訴人公司之業務代表、業務主任、業務襄理、區經理等職務
    ，除受被上訴人公司業務人員管理規定之拘束，兩造並簽訂
    附有管理規章之業務主任聘約書、業務襄理聘約書及區經理
    合約書，約定上訴人不得兼職、接受被上訴人考核、指派上
    訴人為他人服務及上訴人違反聘約書或管理規定之懲處；而
    上訴人上班不須打卡、被上訴人未干涉上訴人工作時間及場
    所等情形，乃因保險工作須配合客戶需求之特殊性所致，不
    因此即謂兩造間不具人格上從屬性；另上訴人為被上訴人銷
    售保單，被上訴人因此而獲利，以及上訴人領取之業務津貼
    及獎金，係被上訴人依兩造間之契約，以上訴人招攬保險業
    務達一定金額以上、服務客戶及成功輔導下屬業務人員而計
    算給與之報酬或獎金，屬上訴人招攬保險業務之對價，性質
    上屬於工資，可證上訴人在經濟上從屬於被上訴人。再依被
    上訴人公司94年9月5日函說明一：「依勞工保險局之看法，
    業務主管／專員倘與公司為承攬及委任關係，不應以公司為
    投保單位，為回歸主管機關所持之法律立場，業務主管／專
    員與公司不屬聘雇關係者，勞、健保將於94年10月1日由公
    司轉出，如仍有意願加入勞、健保，依法得由業務主管／專
    員自行向各縣市保險職業工會投保」等語所載，被上訴人公
    司自77年7月起至今均為上訴人投保勞保及健保而未間斷，
    且為上訴人投保員工誠實保證保險契約，亦可證上訴人係受
    僱於被上訴人之員工，且須受被上訴人管理拘束；另依被上
    訴人99年1月14日函所列附表二「業務人員履約作業評量標
    準」，其中行為態樣五規定業務主管相關輔導責任，行為態
    樣六第3點、行為態樣七第3點規定被上訴人得終止契約之情
    形，以及被上訴人公司內部頒定之違規處理規則、南山人壽
    票據收受及管理辦法、南山人壽業務員招攬保險使用文圖資
    料管理辦法、被上訴人公司業務人員因違反違規處理規則而
    遭懲處之函文，皆已超過財政部頒訂之保險業務員管理規則
    之規定範圍，被上訴人對公司業務人員具有高度指揮監督關
    係，上訴人顯受被上訴人指揮監督而從屬於被上訴人，兩造
    間法律關係屬僱傭關係及勞動基準法（下稱勞基法）所規範
    之勞動契約。此外，行政院勞工委員會指定保險業從87年4
    月1日起適用勞基法，且臺北市政府勞工局亦以94年12月2日
    北市勞二字00000000000號函肯認業務主管與保險公司間為
    僱傭關係，而行政法院亦否認被上訴人公司與勞工間為委任
    、承攬混合契約之關係，被上訴人並於77年8月2日起為上訴
    人投保勞工保險，上訴人並領有被上訴人之人身保險業務員
    登錄證，足證上訴人為被上訴人之勞工，有勞基法第84條之
    1規定之適用。又被上訴人自94年7月1日起適用勞工退休金
    條例（下稱勞退條例），然被上訴人並未依勞退條例第6條
    規定，為上訴人按每月工資總額6%提撥退休金，且被上訴人
    於75年1月1日片面發布之公積金制度，並非退休金制度，被
    上訴人以公積金制度取代勞退條例之法定義務，已違反勞退
    條例第6條第2項規定，係屬無效。另被上訴人所提「南山人
    壽與南山產業工會94年12月28日共同聲明」與上訴人無關，
    且臺北市勞工保險局於99年3月1日已發文請被上訴人為其員
    工提撥勞工退休金，而上訴人於95年1月6日簽署之聲明書內
    ，亦無同意被上訴人不適用勞退新制。為此，爰依勞退條例
    第6條、第14條第1項規定，請求被上訴人按月為上訴人提繳
    退休金，並聲明被上訴人應將27萬3,078元提繳至上訴人之
    勞工退休金個人專戶，並自98年8月1日起按月依實際投保工
    資為上訴人提繳退休金至上訴人之勞工退休金個人專戶等情
    。原審為上訴人全部敗訴之判決，上訴人不服，提起上訴，
    並於本院聲明：(一)原判決廢棄；(二)被上訴人應將188萬8,543
    元提繳至上訴人之勞工退休金個人專戶。(三)第一、二審訴訟
    費用均由被上訴人負擔。
二、被上訴人則以：上訴人任職被上訴人公司期間，被上訴人對
    其工作時間及地點均未加以干涉，且上訴人承保業務之擴展
    及進行方式，原則上均由上訴人自行發揮，上訴人擔任被上
    訴人區經理職位時，其工作職務之本質與保險業務員並無不
    同，亦未受被上訴人在組織上之指揮監督，是上訴人就受任
    或承攬業務之執行具高度之自由裁量權限，非受被上訴人指
    示機械式提供勞務。而被上訴人所訂業務人員管理規定內，
    關於上訴人須向被上訴人報告及需將持有之要保書、保費交
    還被上訴人等約定，係依民法第540條、第541條規定；又保
    險業務員管理規則係主管機關基於保障保戶權益對業務員之
    招攬行為所為之規範，被上訴人並據該管理規則訂定保險業
    務員之相關作業規定及獎懲辦法，該管理規則並非規範保險
    公司與其業務員間之法律關係，此由該管理規則第3條第2項
    規定即明，另該管理規定第20條規定所載僅是上訴人若未能
    達成一定績效被上訴人得終止契約，與上訴人若違反被上訴
    人有關業務執行之指示時，被上訴人得以加以懲處之規定有
    別，尚難依此認定被上訴人公司對上訴人具有指揮權；至上
    訴人所提扣薪通知單，係被上訴人就被保險人業已減額繳清
    之舊保單重新核發新保單部分，因上訴人業已受領該保單業
    務津貼，故對該減額繳清之新保單不再核發業務津貼予上訴
    人，與上訴人所稱係因其違反被上訴人指示之扣薪無涉。再
    依業務人員管理第5條規定，被上訴人係依上訴人之工作成
    果給付上訴人報酬，而非針對上訴人提出勞務之本身為給付
    ，縱上訴人為招攬提供勞務，倘未能完成保險之招攬，亦不
    得向被上訴人請求報酬，即上訴人須自負企業經營之風險，
    與勞基法第2條第1款及第3款規定並不相符，兩造間並未具
    經濟上從屬性；另被上訴人應否給付上訴人津貼等，係以一
    定保險招攬成果達成與否而定，與上訴人提供勞務之質量無
    關，上訴人受領之報酬非屬勞基法之工資。因此，兩造間契
    約之性質實質上屬委任或承攬關係，不得僅以被上訴人屬勞
    基法所規範之事業，或被上訴人有為上訴人投保勞、健保，
    或兩造間有部分從屬性，即認定兩造間所簽署之契約屬僱傭
    契約。又關於臺北市政府勞工局及勞工保險局命被上訴人公
    司提繳退休金部分，因未進行證據調查且未賦予被上訴人陳
    述意見之機會，與法未合，被上訴人已就此提起訴願。此外
    ，被上訴人雖有投保「員工誠實信用保險」，然依環球保險
    臺灣分公司及富邦保險公司之保單內有關「被保證員工」，
    均將其定義為接受被保險人聘任或僱用之人員，而前開富邦
    保險公司之保單內容並不限於領有薪資者，尚包括領有報酬
    者，皆屬該保單中所稱之員工；再依被上訴人與富邦保險公
    司間現行有效之「富邦產物員工誠實保證保險單」附加條款
    第2條第3項約定，基本條款中定義之「被保證員工」尚包括
    與被保險人簽定承攬或委任契約之外勤保險業務人員。再者
    ，依照被上訴人之業務主管公積金規程及業務人員公積金規
    程，該公積金係由會員自其津貼或收取之保費中提撥一定比
    例數額作為積金，俾作為該會員在終止會籍時，得依其服務
    年資由該公積金提撥一定數額予會員，作為其日後退休或未
    能繼續提供服務時之保障，是上訴人退休制度已有公積金規
    程予以保障。又被上訴人與南山產業工會於94年12月28日協
    商達成共識，並共同發表：「工會認同公司現行承攬及委任
    制度；而公積金提撥、考核評量標準等均比照已簽回公司意
    願徵詢表辦理」之聲明，而上訴人於95年1月6日出具予勞工
    保險局之聲明書，其內容略為︰上訴人現因與被上訴人間僱
    傭關係仍在爭議中，故上訴人決定與被上訴人維持原有退休
    制度，不由被上訴人提繳新制勞工退休金﹔日後上訴人與被
    上訴人關係確定後，如欲適用勞退新制，再依勞退條例5年
    內改選新制辦理。該聲明書迄今仍屬有效，是被上訴人並無
    為上訴人提繳勞退條例退休金之義務等語，資為抗辯，並於
    本院聲明：(一)上訴駁回；(二)訴訟費用由上訴人負擔。
三、兩造不爭之事實：
    (一)上訴人自75年7月20日起任職被上訴人公司業務代表，於
      77年7月1日升任業務主任、79年2月1日升任業務襄理、嗣
      於90年7月1日升任區經理，兩造並先後簽訂業務主任聘約
      書、業務襄理聘約書及區經理合約書。
    (二)被上訴人公司自77年8月2日起為上訴人投保勞保及健保未
      中斷迄今，然自94年7月1日起，被上訴人公司未依勞退條
      例之規定為上訴人提繳退休金至上訴人勞工退休金個人專
      戶；且被上訴人公司有為上訴人投保員工誠實保證保險。
四、兩造爭執要旨：本件兩造爭執要旨乃在於上訴人任職被上訴
    人公司擔任區經理職務，是否屬勞退條例第6條第1項所謂「
    應適用本條例之勞工」？茲說明如次：
    (一)按「兩造於86年2月19日簽訂展業區經理聘約，約定展業
      區經理須達到聘約附表所要求之業績金融或要求時，公司
      始給付津貼及獎金；展業區經理由公司之授權就其下屬之
      展業主任及展業代表，有督導、招募、訓練及管理之權，
      即具有獨立之裁量權。與勞動契約之勞工，具有在雇主企
      業組織內，服從雇主之權威，並有接受懲戒或制裁之義務
      ；親自履行，不得使用代理人；非為自己之營業勞動，而
      係為雇主之目的而勞動；納入雇主生產組織體系，與同僚
      居於分工合作狀態等人格上、經濟上之從屬性有別。故上
      訴人乃為一獨立之營業單位，僅單純接受被上訴人公司之
      委託，完成一定之工作（即完成招攬保險並達一定之責任
      額），並約定須以完成特定之工作，方得收取相當之佣金
      報酬，且由被上訴人授權其有督導、招募、訓練及管理下
      屬之權，同時不受被上訴人之指揮、監督，顯見上訴人乃
      係單純為自己之營業而勞動，該展業區經理聘約非屬勞動
      契約，兩造間無勞雇關係云云。」又按「本件原審認上訴
      人車承潔除與對造上訴人富邦人壽保險股份有限公司訂立
      僱傭契約外，另與富邦人壽保險股份有限公司訂有承攬契
      約，首年服務津貼、續年服務津貼、業績津貼、獎勵金，
      係以保戶繳交保費為條件，依據保單金額之多寡，經完成
      一定之招攬工作，車承潔始能請求給付，其性質應為承攬
      契約之報酬，非屬僱傭契約中受僱人之工資。」最高法院
      93年度台上字第2567號、同院93年度台上字第1426號、同
      院100年度台上字第761號裁判要旨參照）。經查：
      1.上訴人自90年7月1日起即擔任被上訴人公司區經理一職
        ，其工作性質為「招攬保險服務保戶」，此觀之執行合
        約證明書所載即明（見北勞簡卷第6頁）。而上訴人任
        職區經理所獲取之報酬，乃依區經理合約書第2條之約
        定：「區經理完成本合約書約定之工作而享有之報酬，
        依本合約書附表壹或貳之區經理/展業顧問津貼及獎金
        表給付之」（北勞簡卷第16頁）。再觀之該合約附表壹
        所列「區經理之津貼及獎金表」，區經理之報酬包括單
        位津貼、業績獎金、增員獎金、特別津貼晉陞津貼、輔
        導津貼等六項（北勞簡卷第19至21頁）。
      2.依前開「區經理之津貼及獎金表」，上訴人各項報酬之
        計算方式如下：「單位津貼」之計算，係以「區經理
        及其轄屬業務代表每月所招攬並承保之『第一保單年度
        業務津貼』之總額達新台幣46,000元以上時，公司將依
        據下表給付區經理『單位津貼』」；業績獎金之計算
        ，係以「區經理及其轄屬業務代表每月所招攬並承保之
        『第一保單年度業務津貼』之總額達新台幣28,000元以
        上時，公司將依據下表給付區經理『每月業績獎金』」
        ；「增員獎金」之計算，則係以「區經理每引薦一位
        前未曾與公司簽約之新進業務代表於其屬下作業，並接
        受公司專業訓練及考試合格時」，並以「若該新進業務
        代表於合約書生效日起六個月期間內，賺取之壽險『第
        一保單年度業務津貼』達新台幣50,000元/100,000元以
        上，公司將給付區經理增員獎金新台幣5,000元/10,000
        元」；特別津貼，則分為每月特別津貼及半年特別津
        貼，前者以「區經理轄屬之業務主任/業務襄理及其屬
        下之業務代表，或業務襄理屬下之業務主任及此等業務
        主任屬下之業務代表每月所共同賺取之『第一保單年度
        業務津貼』」之固定百分比計算。後者則以「區經理轄
        屬之任何業務襄理及其轄屬業務代表或區經理轄屬之任
        何業務主任及其轄屬業務代表，於該半年所共同賺取之
        『第一保單年度業務津貼』總額達新台幣180,000元以
        上時，該『第一保單年度業務津貼』」之固定百分比；
        晉陞津貼，係以「原區經理轄屬之業務襄理改簽新區
        經理合約書時，公司將繼續依據該新區經理及其所轄屬
        業務代表每月所共同賺取之『第一保單年度業務津貼』
        之百分之六點三作為晉陞津貼，按月給付原區經理；
        輔導津貼，則約定為「倘原區經理轄屬之業務襄理改簽
        新區經理合約書時，原區經理可享有此一新區經理之轄
        屬業務襄理及轄屬業務主任單位之每月全組『第一保單
        年度業務津貼』之百分之一點五七五」、「倘原區經理
        以下之轄屬區經理之轄屬業務襄理改簽新區經理合約書
        時，原區經理可享有此第三代區經理及其轄屬業務代表
        每月所共同賺取之『第一保單年度業務津貼』之百分之
        一點０五」。
      3.由上述兩造所約定之區經理報酬內容以觀，足見上訴人
        所獲取之報酬計算基礎，無非係以其本身及轄屬之各級
        業務人員之「第一保單年度業務津貼」數額為主要之內
        容，而增員獎金、晉升津貼及輔導津貼之計算，則以上
        訴人引進新業務代表，及該業務代表之業績達一定數額
        而晉陞為給付條件，其給付數額，亦以其轄屬之各級業
        務人員之「第一保單年度業務津貼」數額為計算基礎。
        上訴人之報酬既係依其提供勞務所達成之「結果」而定
        ，縱使已進行客戶招攬等提供勞務行為，然該客戶若未
        進一步締結保險契約，即無所謂「第一保單年度業務津
        貼」，上訴人亦無其他報酬可資領取。顯見系爭區經理
        合約書所約定之報酬對價，並非上訴人勞務提供之時間
        或時段，而在於「第一保單年度業務津貼」數額之「工
        作成果」。足見系爭區經理合約所約定上訴人提供勞務
        之對價內容，乃在於上訴人一定工作成果之達成，此已
        與勞基法第2條第3款所定義之「工資」係基於勞工勞務
        提出之本身所為之對價給付之性質不符，亦與一般勞務
        報酬係相應於工作時間之長短而給付之情形相異。
      4.再者，依系爭區經理合約書附表所列「區經理之考核
        」（北勞簡卷第18頁），亦明訂：「經考核結果未達區
        經理條件者，自動調整為展業顧問，其津貼及獎金表亦
        隨之變動至相等之級數，調整為展業顧問後經一次考核
        期通過區經理條件者，得調為區經理，其津貼及獎金表
        亦自動調整之」。而區經理與展業顧問之考核條件，乃
        分別以直轄單位FYC（即「第一保單年度業務津貼」）
        總數額不同而區分。更可見上訴人區經理職務之考核與
        報酬，係依照其提供勞務所達成之「結果」而定，未達
        一定之業績成果，則可能由區經理降級為展業顧問，給
        付報酬之數額、比例亦隨之調整，更可見被上訴人公司
        所提供之報酬，乃係上訴人提供勞務「成果」之對價，
        實與前述勞基法所定義之勞工乃以「從事工作亦即勞務
        提供而獲致報酬」之重大特徵有別，自難認定上訴人係
        屬勞動基準法第2條第1項第1款所定義之勞工。
    (二)上訴人主張自從87年勞基法適用於保險業，被上訴人即要
      求改換成承攬合約，94年再次逼迫上訴人同意兩造間為承
      攬關係未遂，上訴人並未簽名於業務承攬合約書上，有上
      證6可證，伊堅持維持僱傭關係云云。然查上訴人雖未簽
      立承攬合約書，但其原受聘為區經理而簽立之區經理合約
      書（見原證6），非屬勞動契約，因此上訴人任職於被上
      訴人公司從事拉保險之工作起，與被上訴人間並未成立勞
      動契約關係，並不因其後來拒簽承攬合約書而法律關係有
      所不同，上訴人此部分主張並非可採。
    (三)上訴人主張：被上訴人對上訴人有違規懲戒，指揮管理之
      權，足證兩造間為僱傭關係云云。然查：
      1.系爭區經理合約書第3條第1項固約定：「區經理倘有不
        忠實、破壞公司信譽、違反刑章、保險法令或本合約書
        者，公司得自知悉情事後，終止本合約書」（北勞簡卷
        第16頁）。然此約定並非系爭契約所固有及必備之基本
        義務，實具有保護不特定之投保者與維持企業誠信形象
        之附從目的，以擔保系爭區經理合約所約定招攬保險成
        果實現，故系爭區經理合約上開約定上訴人應誠實履約
        、遵守法令要求及合於企業整體秩序，非屬主給付義務
        之範疇，而係附隨義務之約定。其次，勞動契約所謂人
        格從屬性，乃指勞工提供勞務之方式、內容，係透過雇
        主行使指揮監督權而予特定，已如前述，故針對實現勞
        務提供契約之附從目的所為之監督，並不影響該勞務提
        供契約因其固有及必備之主給付義務所顯現之特徵。
      2.至系爭合約書第3條第2項又約定，「區經理本人或配偶
        不得直接或間接為任何別家保險公司或保險輔助業經辦
        或銷售人身保險，如區經理違背此一約定時，公司有權
        立即終止本合約書」（見北勞簡卷第16頁），是上訴人
        依約固不得由其本人或配偶為其他保險同業銷售保險商
        品。然此等誠信履約之義務，不僅民法第148條第2項規
        定「行使權利，履行義務，應依誠實及信用方法」，在
        公司法第32條亦有「經理人不得兼任其他營利事業之經
        理人，並不得自營或為他人經營同類之業務」之規定。
        而公司與經理人間之勞務提供契約之性質，亦非因經理
        人對公司負有該等誠實履約之附隨義務，即可定性為勞
        動契約，自仍依該經理人勞務提供之主給付義務內容而
        定。系爭合約書之此部分約定，無非僅是誠實履約之附
        隨義務約定，並非具有前述勞動契約所謂人格從屬性之
        特徵。是上訴人此部分主張，並非可採。
    (四)上訴人主張：被上訴人公司以99年1月14日修訂業務人員
      履約作業評量標準及相關作業辦法，包括「保險業務員管
      理規則第19條第1項之處理統一標準」、「業務人員履約
      作業評量標準處理行為態樣及方式」、「業務人員招攬保
      險使用文圖資料辦法業務人員名片記載標章及名稱規格標
      準、「保險單簽收單簽收作業辦法」、「投資型保險商品
      業務人員作業注意事項」等（見原法院卷(一)第107頁至120
      頁），依前開規定，系爭區經理合約具有人格從屬性之特
      徵云云。然按保險法第177條規定：「代理人、經紀人、
      公證人及保險業務員之資格取得、登錄、撤銷登錄、教育
      訓練、懲處及其他應遵行事項之管理規則，由主管機關定
      之」。而財政部復依上開規定之授權訂立「保險業務員管
      理規則」，觀其內容，實乃基於行政管理之目的，以維護
      不特定保戶透過保險業務員之招攬訂立保險契約之權益，
      並維持金融秩序之正當運作。足見各保險從業人員因上述
      金融秩序、保戶權益等公益性要求，本即應受主管機關財
      政部所頒訂之「保險業務員管理規則」之規範。觀之被上
      訴人公司所訂「業務人員履約作業評量標準」，乃就保險
      業務員撤銷登錄、停止招攬之行為態樣予以具體化，此並
      不涉及上訴人究應以如何之方式提供勞務，或提供何種內
      容之勞務，始能依系爭區經理合約之約定獲取報酬，更不
      影響上訴人應達成系爭區經理合約所約定之一定業績成果
      始能獲取報酬之前提。且運用上訴人所提供之勞務而達到
      被上訴人公司銷售保險商品之經營成果之權限，乃在於上
      訴人本身，並非由被上訴人公司統籌決定該勞務運用方式
      與內容。
    (五)上訴人復以被上訴人公司規定上訴人必須參與被上訴人公
      司之教育訓練，否則可能終止合約或撤銷登錄，認上訴人
      係屬勞基法所規定之勞工云云。然查，依被上訴人公司所
      制定之「業務人員履約作業評量標準處理行為態樣及方式
      」七、教育訓練實施辦法相關項目中，固規定如有「參加
      教育訓練課程及測驗，有代簽名、代上課、代測驗等行為
      之當事人雙方」、「業務員除新簽約之業務員須於登錄日
      起半年內參加公司所舉辦之業務規範及職業道德操守課程
      並測驗合格外，每年均應參加公司舉辦之業務規範及職業
      道德操守課程並測驗合格。業務員未依前述規定期限內完
      成訓練課程及測驗者，應於三個月內完訓」、「業務員不
      參加教育訓練者（指登錄後每年應參加公司辦理之教育訓
      練課程），所屬公司應撤銷其業務員登錄資格，參加教育
      訓練成績不合格，於一年內再行補訓成績仍不合格者，亦
      同」等行為態樣，處理方式分別為「終止合約」、「停止
      新契約報件直至補訓完成始可報件、本停止期間持續達三
      個月未補訓者，終止合約」、「撤銷登錄」等，此觀之卷
      附業務人員履約作業評量標準處理行為態樣及方式1件即
      知（見原法院卷(一)第114頁）。然前述財政部所頒訂之保
      險業務員管理規則第12條第1項明定：「業務員應自登錄
      後每年參加所屬公司辦理之教育訓練」，同管理規則第13
      條更進一步規定：「業務員不參加教育訓練者，所屬公司
      應撤銷其業務員登錄」、「參加教育訓練成績不合格，於
      一年內再行補訓成績仍不合格者，亦同」。足見被上訴人
      公司所訂上述教育訓練實施辦法及評量標準，乃依主管機
      關為維持金融秩序、保障保戶權益所為之保險業務員管理
      政策而來，其效果係終止合約或撤銷登錄，而非就勞務提
      供之方法及內容作何具體之指揮，上訴人此部分主張，亦
      非可作為認定系爭區經理合約為勞基法上之勞動契約之有
      利依據。
    (六)上訴人再以其在被上訴人公司設有固定辦公座位，生財器
      具亦由被上訴人公司提供，又由被上訴人公司為其加入勞
      保等情，主張系爭區經理合約屬勞基法上之勞動契約，並
      舉照片、勞工保險卡、勞工保險證明單為證（見原法院卷
      (二)第82至83頁、北勞簡卷第9、22頁）。主張上訴人與被
      上訴人有僱傭關係云云。經本院傳訊被上訴人員工簡曼婷
      到庭證稱：「原證29是上訴人之辦公室，在行政法院的證
      詞法官是問業務代表是否有固定的座位，我回答的是外勤
      人員沒有固定的上班地點及上班的時間，郭偉群的案子郭
      偉群是區經理，上訴人也是區經理，因南山人壽有升級的
      辦法，也就是達到一定的業績就提供區經理的辦公室。」
      「南山人壽的行政人員，是屬內勤的人事人員，上訴人勞
      健保目前在南山人壽，但業務代表是沒有加入勞建保的，
      上訴人一開始是業務代表，是沒有勞健保的，但升到業務
      主任關始才有加入勞健保，上訴人是從77年開始才加入勞
      健保。」（見本院卷(一)第174-175頁）則被上訴人已承認
      對上訴人目前有提供固定的辦公室及上訴人有加入勞健保
      等情事，但查：被上訴人提供固定辦公處所與上訴人，無
      非係為便利上訴人及其他業務人員處理招攬保險之成果，
      並不涉及上訴人提供勞務方式與報酬對價之約定，與系爭
      區經理合約之性質是否屬勞動契約，並無關涉。況且，在
      民法之委任契約或承攬契約，亦有民法第545條規定「委
      任人因受任人之請求，應預付處理委任事務之必要費用」
      及同法第490條第2項規定「如由承攬人供給材料，其材料
      之價額推定為報酬之一部」等可資與系爭區經理合約相對
      照。亦即，由債權人即勞務受領者提供所謂生財器具之觀
      點而言，在委任契約與承攬契約亦均有相類似之特性，並
      不足以認定系爭區經理合約即是勞基法上之約定勞雇關係
      之勞動契約。再者，被上訴人公司固為上訴人投保勞工保
      險之投保單位，然是否加入勞保，與系爭區經理合約之性
      質是否屬勞動契約，無必然關聯。勞工保險具有社會保險
      之福利性質，與兩造間之私法契約關係，屬不同之法律關
      係，私法契約之本質由其區經理合約書之性質來判斷，是
      否投保勞工保險並不影響該契約主給付義務之對價判斷。
      故上訴人此部分主張，非可採取。
    (七)上訴人復提出被上訴人公司所不爭執為真正之美國環球產
      物保險有限公司台灣分公司及富邦產物保險股份有限公司
      之員工誠實保證保險單各1件（原法院卷(二)第96至105頁）
      ，主張上訴人既為該保證保險之承保範圍，其與被上訴人
      公司間乃屬勞基法之勞雇關係。然查，上開保證保險保單
      固分別定義「被保險員工」為「以接受被保險人聘僱、受
      有人事管理約束，並領有薪水者為限」及「接受被保險人
      聘任或僱用、受有被保險人之人事或業務管理或契約拘束
      ，並領有薪資報酬之外勤保險業務人員」，惟由上開定義
      敘及「聘僱」及「聘任或僱用」，顯非僅限於與被上訴人
      公司訂有僱傭契約之外勤業務人員始得列為承保範圍；且
      區經理合約書與前開保證保險單係不同之法律關係，自不
      能以此證明系爭區經理合約之性質為勞動契約。
    (八)至於上訴人又舉台北市政府勞工局94年12月2日函主張系
      爭區經理合約為勞動契約（北勞簡卷第23至24頁）。然按
      「行政機關依其職掌就有關法規所為釋示，法院於審判案
      件時，不受其拘束，仍應依其獨立確信之判斷，認定事實
      ，適用法律」（最高法院91年度台上字第2260號判決參照
      ）。查上開台北市政府函文係援用勞工保險局94年9月8日
      保退一字第0940052560號函所認：「該判決（即台北高等
      行政法院90年度訴字第4835號判決）駁回之理由，係因貴
      單位與吳君（指訴外人吳文善）間訂立『業務主任聘約書
      』、『業務代表聘約書』，除契約名稱為『聘約書』，非
      委任或承攬契約外，該『業務主任聘約書』中約定業務主
      任應遵守管理規章、接受公司之考核、支領報酬等事項，
      且認定吳君既係貴單位依照勞工保險條例第6條第1項第1
      款規定而參加勞工保險而為判核基礎。綜上，貴單位依前
      開規定辦理參加勞工保險之外勤業務主管，既屬貴單位之
      勞工，應為勞退條例之適用對象．．．貴單位於94年7月
      15日前僅申報4311勞工之退休金制度選擇結果，經本局限
      期於8月22日前改善，為屆期仍未改善部分，已另案於94
      年8月24日以保退1字第09460004780號函核處罰鍰」，而
      認「貴公司自87年4月1日起經中央主管機關指定適用勞動
      基準法，且94年7月1日勞工退休條例實施後適用勞工退休
      條例，復依行政法院判決駁回貴公司與勞工間為委任、承
      攬混合契約關係之主張，原此本局認定貴公司與業務主管
      間為僱傭關係，應依勞動基準法相關規定辦理」等語（北
      勞簡卷第23至24頁）。而勞工保險局亦多次函知被上訴人
      公司應為業務主管提繳勞工退休金，亦經上訴人提出該局
      99年3月30日、99年3月1日、99年9月18日等函文為證（原
      法院卷(二)第164至172頁）。然上開台北市政府勞工局及勞
      工保險局之認定，係行政機關依其職掌所為之認定，本院
      不受拘束。故上訴人此部分主張，亦不影響本院就系爭區
      經理契約性質所為之認定。
五、綜上所述，本件上訴人任職被上訴人公司區經理，其每月並
    無底薪（見本院卷第129頁），其從事「招攬保險服務保戶
    」，其報酬係依其招攬之保險及服務保戶之績效而定，依首
    揭最高法院之見解，應認兩造間非屬僱傭關係，其契約非屬
    勞動契約。從而上訴人依勞工退休金條例第14條第1項，求
    為判命被上訴人應將188萬8,543元繳至上訴人勞工保險金個
    人專戶，為無理由，不應准許，其上訴及追加之訴，均無理
    由，應予駁回。
六、(一)上訴人請求調閱90年度南山人壽提出給AIU美國環球產物
      保險公司的外勤受僱事實文件，及向財政部函詢有關保險
      法第95-1、95-2條保險利益之說明，此部分有關保險法第
      95-1、95-2條之解釋，係法院應職權判斷並適用法律之問
      題，無庸詢問行政機關，此部分可參見前述四(一)之理由。
    (二)上訴人請求命被上訴人提供89年給環球產物保險公司的員
      工證明文件，惟兩造間之法律關係應由區經理合約書判斷
      之，此文件亦無法證明兩造間有僱傭關係，理由參見前述
      。
    (三)上訴人請求傳訊證人徐水俊，證明其為上訴人之直接主管
      ，此人為公司之執行副總，此部分可參見前述述四(三)之理
      由，對招攬保險之人，為適當之監督，不能即認定是僱傭
      關係，本院認無傳訊之必要。
    (四)除上述外，兩造其餘之攻防方法，經審酌後，認與判決結
      果無影響，無庸逐一論述，併此敘明。
丙、據上論結，本件上訴及追加之訴均無理由，依民事訴訟法第
    449條第1項、第78條，判決如主文。
中    華    民    國   100    年    8     月    2     日
                  民事第十五庭
                      審判長法  官  林恩山
                            法  官  黃國忠
                            法  官  郭松濤
正本係照原本作成。
如不服本判決，應於收受送達後20日內向本院提出上訴書狀，其
未表明上訴理由者，應於提出上訴後20日內向本院補提理由書狀
（均須按他造當事人之人數附繕本）上訴時應提出委任律師或具
有律師資格之人之委任狀；委任有律師資格者，另應附具律師資
格證書及釋明委任人與受任人有民事訴訟法第466條之1第1項但
書或第2項（詳附註）所定關係之釋明文書影本，如委任律師提
起上訴者，應一併繳納上訴審裁判費。
中    華    民    國   100    年    8     月    2     日
                            書記官  方素珍
附註：
民事訴訟法第466條之1（第1項、第2項）：
對於第二審判決上訴，上訴人應委任律師為訴訟代理人。但上訴
人或其他法定代理人具有律師資格者，不在此限。
上訴人之配偶、三親等內之血親、二親等內之姻親，或上訴人為
法人、中央或地方機關時，其所屬專任人員具有律師資格並經法
院認為適當者，亦得為第三審訴訟代理人。